臺灣高等法院臺中分院刑事判決　　　　　　　　　　九十一年度上訴字第八一三號
　　上　訴　人
　　即　被　告　乙○○
　　選任辯護人　謝旻達
右上訴人因偽造文書案件，不服臺灣台中地方法院九十年度訴字第一○八五號中華民
國九十一年四月十八日第一審判決（起訴案號：臺灣台中地方法院檢察署八十九年度
偵字第四三二二號），提起上訴，本院判決如左：
      主  文
原判決撤銷。
乙○○無罪。
      理  由
一、公訴意旨略以：被告乙○○係址設台中縣東勢鎮○○街十六號「中鏵商行」負責
    人，經營汽車拖吊、汽車零件零售為業。其明知由王宜東駕駛之車牌號碼ＰＥ─
    ０九０九號自用小客車（該車名義人係王宜東之妻丙○○，為ＴＯＹＯＴＡ、一
    九九四年份、引擎號碼４Ａ６７１２８５號、車身號碼ＡＴ２─0000000
    號）一輛，業於民國八十八年七月下旬某日，在台中縣東勢鎮東勢高工附近道路
    發生車禍，已無修復價值，竟於拖吊處理該車事宜時主動向王宜東表示願意以新
    台幣（下同）三萬元之價格購買該事故車輛修復使用，雙方乃於八十八年七月二
    十九日簽定汽車買賣契約書，王宜東並交付車主丙○○之行車執照及其國民身分
    證一張、印章一枚予乙○○，供作辦理汽車過戶之用。嗣被告乙○○經由真實姓
    名不詳綽號「阿偉」之成年男子介紹，認識從事汽車鈑車代工之丁○○，丁○○
    隨即於八十八年八月十四日偕同甲○○（另案在臺灣板橋地方法院審理通緝中）
    前往被告乙○○上開商行店內，而被告乙○○明知甲○○係專門收購撞毀之事故
    汽車及其車籍資料，再竊取相同型式之汽車，將贓車之引擎號碼及車身號碼磨滅
    後，重新偽造成與收購之撞毀車輛相同之引擎號碼及車身號碼，再以一般行情價
    格出售贓車，即從事組裝俗稱借屍還魂車輛，竟仍六萬五千元之高價，將上開已
    撞毀之車體及車籍資料轉賣予以甲○○為首之竊車集團，供其以贓車頂拼事故車
    籍，以漂白贓車（即俗稱之借屍還魂車）後，再行出售牟利。甲○○購得上開事
    故車後，旋即於八十八年八月十八日，在台北縣新店市○○路二三五號六弄二之
    一號前，竊取庚○○所有之車牌號碼ＣＯ─四二四０號同型汽車（引擎號碼４Ａ
    Ｌ４３９３號、車身號碼ＴＡ２─0000000號）一輛後，再至台中縣太平
    市○○路○段頭汴溪旁工寮內，將該車引擎號碼、車身號碼磨掉，以字模重新打
    造向乙○○所購買之上開事故車輛之引擎及車身號碼（即偽造代表該車製造工廠
    及出廠時期標誌之引擎號碼等），並改懸丙○○所有之ＰＥ─０九０九號車牌，
    足以生損害於公路監理機關對於車籍資料管理之正確性、製造廠商之信譽及原車
    主丙○○。甲○○於完車車籍頂拼後，旋將上開庚○○所失竊且已改懸ＰＥ─０
    九０九號車牌之汽車，駕駛至苗栗市○○路三九九號，其與吳國財（另案由臺灣
    苗栗地方法院檢察署檢察官偵辦中）合資經營之中日中古車行停放待售（為行使
    該偽造之引擎號、車身號碼之行為）。因認被告乙○○涉犯刑法第三十第一項、
    第二百十六條、第二百十條、第二百二十條之幫助行使偽造私文書之罪嫌云云。
二、 按犯罪事實應依證據認定之，無證據不得推定其犯罪事實，又不能證明被告犯
     罪或其行為不罰者，應諭知無罪之判決，刑事訴訟法第一百五十四條及第三百
     零一條第一項分別定有明文。又認定犯罪事實，所憑之證據，雖不以直接證據
     為限，間接證據亦包括在內，然無論直接或間接證據，其為訴訟上之證明，須
     於通常一般之人均不致於有所懷疑，而得確信其為真實之程度者，始得據之為
     有罪之認定，倘其證明尚未達到此一程度，而有合理性懷疑之存在時，即無從
     為有罪之認定，根據「罪證有疑，利於被告」之證據法則，即不得遽為不利於
     被告之認定（參最高法院著有七十六年臺上字第四九八六號判例）；再按犯罪
     事實之認定，應憑真實之證據，倘證據是否真實尚欠明顯，自難以擬制推測之
     方法，為其判斷之基礎，而認定犯罪事實之證據係指足以認定被告確有犯罪行
     為之積極證據而言，該項證據自須適合於被告犯罪事實之認定，始得採為斷罪
     資料（參最高法院五十三年臺上字第六五六號、二十九年上字第三一○五號判
     例）。
三、本件公訴人認被告乙○○（以下簡稱被告）涉有幫助行使偽造私文書之犯行，無
    非係以（一）證人甲○○於警訊中之供述，並有查獲之竊車工具、重新打造引擎
    號碼、車身號碼之子模及上開庚○○所失竊之贓車扣案可證。（二）證人丁○○
    於偵查時所證稱：甲○○說自己有材料，意指可能有「賊仔貨」（台語），即宰
    肉廠（台語）等語。被告提出交予檢察官之對話錄音譯文。（三）被告購入撞毀
    之事故車輛，係圖轉售牟利，並非於修復後供自己使用之途；且被告既為汽車修
    配之拖吊業者，其對於該事故車當年尚未檢驗，而車輛要辦理過戶必須依期檢驗
    通過始可為之，而該汽車既已逾期未檢驗，又已肇事撞毀，根本無法辦理過戶手
    續，而被告卻仍向王宜東取得其妻即車主丙○○之身分證及印章，且未告知王宜
    東、丙○○夫婦，即將系爭汽車以丙○○之名義轉賣予甲○○。（四）復有汽車
    買賣合約書影本三紙、（ＰＥ─０九０九號汽車）車籍作業系統─查詢認可資料
    、汽車失竊報案證明單、汽車新領牌照登記書影本、車身號碼及引擎號碼拓印及
    電解後還原之原車身號碼及引擎號碼拓印、對話錄音譯文、扣押證明筆錄影本、
    系爭撞毀汽車照片等件附卷可稽等，為其主要論據。然訊據被告堅決否認有何公
    訴人所指上開幫助行使偽造私文書犯行，並辯稱：伊購買ＰＥ─０九０九號事故
    車，原係打算修復後自己使用，若不好開就賣別人；後是丁○○說要向伊購買上
    開事故車，並帶同甲○○說要一起買，伊是第一次賣車給丁○○及甲○○，之前
    並不認識甲○○等人，至於該車修理後怎麼使用、檢證，伊並不知情。是伊不知
    甲○○是竊車集團，自亦不可能提供車籍資料，幫助其頂拼贓車並借屍還魂等語
    。
四、本院查：
 （一）甲○○自八十七年六月間起，與其弟林文華、林文宗及綽號「阿宏」者，組
       成竊車集團，在台北縣五股鄉○○路○段五十六號其所經營之上欣汽車有限
       公司從事贓車頂拼、借屍還魂之不法情事，而於八十七年十一月間為台北縣
       蘆洲分局查獲後，甲○○即改至台中縣太平市○○路○段頭汴溪旁之工寮從
       事贓車頂拼，平日甲○○之友人或拖車業者遇有事故車時，會聯絡甲○○前
       往收購事故車之車籍資料，於購得事故車輛之證件後，由甲○○或綽號「阿
       宏」者，在台北市、台北縣三重市等地，竊取與證件相同廠牌、年份之車輛
       ，再將贓車之車身及引擎號碼磨掉，以字模重新打造與證件相同之車身及引
       擎號碼，以此方式將贓車漂白、借屍還魂後出售牟利等情，固據證人甲○○
       於警訊中供述明確（見臺灣臺北地方法院檢察署八十九年度偵字第三二二九
       號偵查卷影本八十八年八月二十四日、二十五日警訊筆錄），並有在台中縣
       太平市○○路○段頭汴溪旁之工寮內查獲之竊車工具、重新打造引擎號碼、
       車身號碼之子模及上開庚○○所失竊之贓車扣案可證（見同上偵查卷影本在
       卷可參）。惟上開事實僅足認甲○○等人，確係從事俗稱借屍還魂車之竊車
       集團無誤，然尚不足以遽以推斷被告於出售前開事故車予甲○○之前，即已
       知悉甲○○等人有何從事上開不法情事。
 （二）甲○○之所以向被告購買上開事故車，乃係分別經由戊○○、丁○○之介紹
       ，甲○○於購車之前，與被告並不相識等情，亦據證人丁○○於偵查中到庭
       證稱：與甲○○在台中市○○路一家修車廠認識，至甲○○任何事我不知道
       ，本來我要向乙○○購買撞壞的車，介紹人是徐（永裕）旁邊之修理廠一位
       朋友「阿偉」，原要買回去修好再賣，˙˙但其老闆不肯，故我就沒買了。
       當時要買價金六萬多元˙˙修理費約七、八萬˙˙至於介紹甲○○買是有一
       次在中興領遇到他，他問我有無壞車可賣，而帶甲○○至乙○○店，他們就
       自己談，當場有寫合約書等語無誤（見本案八十九年度偵字第四三二二號偵
       查卷第三十二、三十三頁）。證人戊○○於本院調查時亦到庭證稱：（問）
       你的綽號是否是『阿偉」？（答）是的˙˙，我有聽說丁○○想買一輛撞壞
       的車，要自己修理後自己開，有一天，我去東勢找朋友，看到系爭車輛，我
       就告訴丁○○等語無訛（見本院卷第三十八、三十九頁）。又證人甲○○於
       其後本案調查、審理時，雖均未到庭，目前另案通緝中，然其曾於另案台灣
       板橋地方法院八十八年度易字第三○六○竊盜案件於八十九年八月十一日審
       理時證稱：（問）提示乙○○身分證影本，是否向乙○○經營的拖吊場購買
       事故車？（答）不是˙˙（問）你不認識乙○○？（答）不認識˙˙（其後
       經法官提示買賣契約），（答）我想起來這部車是在豐原那裡的吊車場買的
       ，是向乙○○買的事故車等語，亦據本院調閱上開卷宗查核屬實，並影印相
       關卷證附卷可憑。依上所述，被告所辯稱：出售前揭事故車之前，並不認識
       甲○○等人乙節，堪足採信。是被告與甲○○既素不相素，衡情甲○○於向
       被告初次購買前揭事故車之際，應無可能旋即告知被告：其等係專門從事偷
       車，並以借屍還魂方式從事不法勾當之集團或成員等情，以自暴其等不法犯
       行之理？則被告又如何能知悉甲○○等人有從事上開不法之勾當？
 （三）又被告於八十九年四月二十七日提出交予檢察官之對話錄音譯文中（見同上
       偵查卷第二十六至二十九頁），雖其中譯文第２６段，證人丁○○稱：「那
       台車後來吊到大里去。」，譯文第２８段，證人丁○○稱：「他（指甲○○
       ）說那邊有材料。」，譯文第３５段，被告問丁○○稱：「他（指甲○○）
       你怎麼認識的。」，譯文第３６段，丁○○答稱：「在台中東光路那個屠宰
       場，我那時在那附近做汽車噴漆，甲○○那時有台車給我做噴漆。」，譯文
       第３７段，被告續問丁○○：「就那甲○○哦，那他是不是留電話給你。」
       ，譯文第３８段，丁○○答稱：「是啦，他說以後有什麼好康的再跟我聯絡
       。」，譯文第４１段，被告續問丁○○稱：「那你就打電話問他那台車要不
       要？」，譯文第４２段，丁○○答稱：「對啦」，譯文第４３段，被告又稱
       ：「他（指甲○○）走的路線和別人不同等語，然觀上開內容，就被告是否
       事前知悉甲○○等人係從事竊車並頂拼車輛不法勾當？並無法明確加以證明
       ；且由其他編號７至１５譯文內容，可知被告係於接受警方偵訊後，其始知
       該事故車遭借屍還魂之事；另由編號３３至４３譯文內容，亦可知出賣該事
       故車之前，被告並不認識甲○○，而被告係在詢問丁○○認識甲○○之經過
       ，並於其後知悉該車遭借屍還魂後，始埋怨並強調甲○○走的路線和別人不
       同。再衡諸上開譯文既係被告為蒐集對其有利之證據資料，始加以錄音而由
       被告主動提出，其應無自暴其不法犯行之理？依此，自尚難憑上開片段不連
       續且不明確之譯文，徑以推論被告確有故意提供車籍資料幫助甲○○等人頂
       拼車輛，借屍還魂之犯行。
 （四）證人丁○○另於偵查時雖又先證稱：甲○○說自己有材料，意指可能有「賊
       仔貨」（台語），即宰肉廠（台語）等語（見同上本案偵查卷第三十四頁正
       面），然觀其後於同偵查庭亦證稱：（問）忠（指甲○○）有說買壞車要做
       什麼？（答）不知道˙˙（問）之前知忠有偷車取得材料？（答）不知道˙
       ˙（問）買報廢車做什麼？（答）原要買回去修好再賣，我以前在進誠修配
       廠做板金代工˙˙等語（見同上本案偵查卷背面）。由證人丁○○上開證述
       內容，可知其原有意購買該事故車自己修好再轉賣，後因故始介紹甲○○購
       買，而從渠所稱當時不知甲○○之前有偷車取得材料，且甲○○並未說買壞
       車做什麼等情觀之，堪認證人丁○○於案發前，亦應不知甲○○有從事借屍
       還魂之事，更遑論被告。故丁○○應係於案發後，始知悉該借屍還魂之事，
       是渠於偵查中始供稱「可能」有賊仔貨，而非直接肯定供述「是」賊仔貨。
       因之，亦難依證人丁○○於偵查中先前上開證詞，而為不利於被告之認定。
 （五）被告於警訊時固曾供稱：係以低價收購事故車，再以高價賣，只是賺差額等
       語，後於偵查中則改稱：打算修復後給自己用，若不好開就賣他人等詞。嗣
       並以三萬元之價格向王宜東購入該事故車，並以六萬五千元之價格轉售予甲○○，轉手間獲利三萬五千元，為被告自承在卷。則被告於購入該事故車，
       嗣雖轉賣而獲得三萬餘元之利潤。然在商言商，被告轉賣取得上開差價，並
       無證據證明與商場交易價格顯不相當，而認被告有獲得不法高利情事，自難
       認其上開所為，有何與常情相違之處。更何況依證人丁○○前開所證及被告
       所供述，丁○○與甲○○二人於向被告購車之際，僅稱欲加以修理，並未言
       及其他，則被告又如何得知甲○○購買該事故車，係欲作為借屍還魂之用？
       是亦難據此即謂被告於出售該事故車予甲○○時，確已明知甲○○欲從事不
       法行徑。
 （六）另被告向王宜東所購得其妻丙○○所有上開事故車，應可修理後再使用等情
       ，亦據證人王宜東於原審審理時（見原審卷第一二六頁）及證人丁○○於前
       揭偵查中證述在卷。又依道路交通安全規則第二十二條第一項規定「汽車過
       戶登記應由讓與人與受讓人共同填具汽車過戶登記書，向公路監理機關申請
       ，並應繳驗左列證件：一原領之汽車新領牌照登記書車主聯。二行車執照。
       」，同法第二十六條規定「汽車因故停駛期限最多不得超過一年，逾期將牌
       照註銷。超過停駛期限註銷牌照之車輛，如須復駛時，應依規定向公路監理
       機關重新申領牌照」。同法第四十五條第一項第二款規定「汽車或拖車有左
       列情形之一者，應申請實施臨時檢驗：˙˙二因交通事故遭受重大損壞，應
       送廠修復者。」，同法第四十六條第一項規定「檢驗不合格之汽車，責令於
       一個月整修完善申請覆驗」。依上開規定觀之，被告所購之上揭事故車，縱
       使遭註銷牌照，然於修復後，仍可重新申領牌照後，即可辦理過戶，則被告
       於購買該事故車之際，向王宜東夫婦拿取身分證、印章與行車執照等證件，
       俾爾後修復後再辦理過戶之用，自難認有何與常情不合，是公訴人指稱：該
       汽車既已逾期未檢驗，又已肇事撞毀，根本無法辦理過戶手續云云，顯與前
       揭所述不符，顯有所誤解。
 （七）再被告向王宜東購得其妻丙○○所有該事故車，其後並以代售人名義，將登
       記為丙○○名下之該事故車轉賣予甲○○，雙方均簽訂有汽車買賣契約書，
       並均由被告在其上親自簽名，有該買賣契約書附卷可稽（見灣臺北地方法院
       檢察署八十九年度偵字第三二二九號偵查卷影本第三十九、四十頁）。依此
       ，倘被告自始即明知甲○○等人係以竊車後，再以頂拼車輛借屍還魂方式，
       來銷售贓車之不法集團。衡情，其儘可以假名與王宜東簽訂買賣契約書，並
       騙得上開過戶資料後，旋即直接交予甲○○等使用即可，其焉須再大費周章
       ，分別以其真實姓名與王宜東、甲○○簽立該買賣契約書，致事發後輕易為
       人察覺其不法犯行之理？又被告以代售人名義，代理丙○○，將該事故車轉
       售予甲○○，並將丙○○之身分證影本交予甲○○時，究有無經過王宜東夫
       婦之同意授權等情？證人王宜東、丙○○二人於原審審理時先則證稱：並未
       同意被告以代理丙○○名義，將該事故車出賣於他人等語（見原審卷第二十
       至二十二頁），後王宜東又證稱：（問）被告還你上開證件（指身分證、印
       章）時，有無說將來如果過戶需要，要再向你索取該等證件？（答）不記得
       ˙˙（問）被告有無說他留有你太太的身分證影本？（答）不記得˙˙（問
       ）被告有無說證件先還你，將來過戶需要自己刻妳太太的印章？（答）我也
       不記得等詞（見原審卷第一二五頁），嗣王宜東另證稱：（問）被告拿身分
       證還給你們時，有無告訴你們他會把車子過戶給別人？（答）因為我們買賣
       車子時，有合約訂定交給被告全權處理，所以被告賣車子給誰，我們無法過
       問˙˙等語（見原審卷第一八七、一八八頁）。觀諸上開證人所證述，有關
       其等是否曾同意被告影印留存丙○○之身分證影本？被告曾否表示將來辦理
       過戶時，再向其等拿取證件？及其等是否授權被告以丙○○名義，將該事故
       車代售轉讓予第三人？等等，均無法明確確認，且前後所述不一，自難以其
       等前開不明確且有瑕疵之證述，而逕以認定被告應係無權代理丙○○轉售該
       事故車予他人。再縱認被告確未經授權代理簽訂買賣契約，而將該事故車轉
       售予甲○○，然因該事故車之登記名義人為丙○○，自必須以丙○○為出賣
       人，始得向監理機關辦理過戶手續，則被告或為便宜行事，始無權代理丙○○為之，惟此，亦儘牽涉被告在民事上是否為無權代理，亦難直接逕以推斷
       被告有何明知故意幫助甲○○等人為前開不法之犯行。
 （八）末觀卷附之ＰＥ─０九０九號汽車之車籍作業系統─查詢認可資料、汽車失
       竊報案證明單、汽車新領牌照登記書影本、車身號碼及引擎號碼拓印及電解
       後還原之原車身號碼及引擎號碼拓印、扣押證明筆錄影本、系爭撞毀汽車照
       片等資料，僅足證明該事故車之原車籍資料、其後發生車禍損壞情形、該車
       遭利用車籍資料頂拼借屍還魂後，又被重新申請汽車牌照使用，及嗣遭警查
       扣在案等情事，均無法作為被告不利之佐證。
 （九）此外，復查無其他積極確切證據，足以證明被告確有何公訴人指訴之犯行，
       則揆諸上開二之說明，自應認被告被訴幫助行使偽造私文書之罪嫌，應有未
       足。原審疏未審究上情，就被告遽為論罪科刑，即有未合。是被告上訴意旨
       ，以「並無公訴人所指幫助行使偽造私文書犯行」為理由，指摘原判決不當
       ，即有理由，自應由本院予以撤銷改判，並諭知被告無罪之判決。
五、據上論斷，應依刑事訴訟法第三百六十九條第一項前段、第三百六十四條、第三
    百零一條第一項前段判決如主文。
本案經檢察官己○○到庭執行職務。
中      華      民      國      九十一   年      十一     月     十九   日
                                    臺灣高等法院臺中分院刑事第八庭
                                          審判長法  官  羅  得  村
                                                法  官  劉  榮  服
                                                法  官  黃  文  進
右正本證明與原本無異。
如不服本判決應於收受送達後十日內向本院提出上訴書狀，其未敘述上訴之理由者並
得於提起上訴後十日內向本院補提理由書（均須按他造當事人之人數附繕本）。
                                                書記官  許  麗  花
中      華      民      國      九十一   年      十一     月    二十    日
                                                                        Ｉ
